【裁判字號】    97,消債更,1355
【裁判日期】    980331
【裁判案由】    更生事件
【裁判全文】
臺灣板橋地方法院民事裁定          97年度消債更字第1355號
聲  請  人  甲○○
上列當事人因消費者債務清理事件聲請更生，本院裁定如下：
    主  文
聲請駁回。
聲請費用由聲請人負擔。
    理  由
一、按債務人與金融機構協商成立者，不得聲請更生或清算，但
    因不可歸責於己之事由，致履行顯有重大困難者，不在此限
    ；本條例施行前，債務人依金融主管機關協調成立之中華民
    國銀行公會會員辦理消費金融案件無擔保債務協商機制與金
    融機構成立之協商，準用前項之規定，消費者債務清理條例
    第151 條第5 項、第6 項分別定有明文。再聲請更生或清算
    不合程式或不備其他要件者，法院應以裁定駁回之，但其情
    形可以補正者，法院應定期間先命補正，復為同條例第8 條
    所明定。依其立法理由可知，債務清償方案成立後，固由債
    務人按其條件履行，惟需於其後發生情事變更，在清償期間
    收入或收益不如預期，致該方案履行困難甚或履行不能，因
    不可歸責於己，始能聲請更生或清算。此項規定旨在避免債
    務人任意毀諾已成立之協商，濫用更生或清算之裁判上債務
    清理程序，蓋以債務清償方案係經當事人行使程序選擇權所
    為之債務清理契約，債務人應受該成立之協議所拘束。債務
    人既已與金融機構協商成立，如認該協商方案履行有其他不
    適當情形，自仍應再循協商途徑謀求解決。
二、本件聲請意旨略以：聲請人目前債務總金額為新臺幣（下同
    ）4,263,213 元，包括無擔保債務4,072,213 元、有擔保債
    務191,000 元，具有不能清償債務之虞，消費者債務清理條
    例施行前，曾於民國95年間依照中華民國銀行公會會員辦理
    消費金融案件無擔保債務協商機制，與最大債權金融機構安
    泰商業銀行股份有限公司（下稱：安泰銀行）達成協商，雙
    方約定其自95年6 月起，分120 期，利率3%，每月10日以41
    ,334 元 依各債權銀行債權金額比例清償各項債務，至全部
    清償為止，然協商時安泰銀行並未將其對合作金庫信貸之金
    額每月13,000元及臺北富邦銀行之車貸每月11,000元納入協
    商範圍，致其每月除須負擔銀行協商金額41,334元外，尚須
    負擔合作金庫信貸13,000元、臺北富邦銀行車貸11,000元及
    聲請人之民間借款、會錢22,000元等，因此其每月須負擔之
    債務金額即高達87,334元，而其任職於保誠人壽股份有限公
    司擔任業務人員，收入並非穩定，單月收入雖有時可達10萬
    元以上，但若逢業績下滑，單月收入則可能僅有4 、5 萬元
    ，其因此只能借貸度日、以債養債，再加上近來因社會景氣
    衰退，業務收入時好時壞，在迫於須維持家庭必要開支之下
    ，無奈於97年4 月毀諾，毀諾實非其所願而係收入無法因應
    所致，聲請人應有不可責於己致履行顯有重大困難之事由，
    且其無擔保或無優先權之債務總額未逾1,200 萬元，復未經
    法院裁定開始清算程序或宣告破產，依法自得聲請更生程序
    ，爰請裁定開始更生等語。
三、經查：
（一）聲請人曾參與中華民國銀行公會會員辦理消費金融案件無
      擔保債務協商機制，與安泰成立協商並於97年 4月毀諾等
      情，據其前置協商退件通知函、協議書、財團法人金融聯
      合徵信中心債權人清冊等件在卷可稽，並有安泰銀行97年
      10月7 日民事陳報狀附卷可按，是聲請人聲請更生，依上
      說明，須符合「不可歸責於己致履行顯有重大困難事由」
      之要件，方為適法。
（二）查本件聲請人固以安泰銀行於協商當時，並未將其對合作
      金庫之信用貸款、對臺北富邦銀行之車貸納入協商，致其
      除協商款項外須另支付信貸、車貸等款項，且其收入亦非
      固定，有時只能借貸度日、以債養債，主張毀諾具有不可
      歸責於己事由等語。惟查：
    1.聲請人對合作金庫之信貸及臺北富邦銀行之車貸，係屬有
      保證人或擔保品設定之債務，依前開債務協商機制係以「
      無擔保消費金融債務」或「擔保貸款經執行擔保物權後仍
      不足清償者」為協商之標的，有安泰銀行98年 3月18日之
      民事陳報狀（本院卷第 158頁）在卷可稽，是安泰銀行未
      將該等債務納入協商範疇，自無不合，而此一情節亦屬作
      為協商當事人一方之聲請人所應明瞭，是聲請人據此主張
      毀諾具有不可歸責於己事由，尚非可採。
    2.再聲請人固主張其須支出私人借貸10,500元、會錢11,500
      元、車貸11,000元等語（本院卷第8 頁，聲請前2 年內必
      要支出），並據提出會單、借貸證明、車貸契約書、繳款
      證明等件為證，然查，聲請人近2 年之國稅局薪資報稅總
      額分別為1,393,695 元及1,789,457 元，而依其所提之財
      政部臺灣省北區國稅局綜合所得人每月平均可得薪資，則
      約為132,631 元【計算式：（1,393,695 ＋1,789,457）
      24】，如以之扣除協商金額41,344元及其對合作金庫信
      貸之款項13,000元後，聲請人每月仍有78,287元可供自由
      運用，已顯逾一般2 口之家每月之花費，自難認其有無法
      履行之情節。而聲請人既經稽核具備履債之能力，自無再
      向私人借貸或參與合會籌措財源之必要，且其車貸乃聲請
      人阿姨徐鳳美以其名義借款，車貸支付及實際使用皆為徐
      鳳美，為聲請人自承在卷（本院卷第54頁），就此等部分
      自應由其每月必要支出中剔除。是前開協商條件，應屬聲
      請人可得負擔，並無逾其償債之能力，聲請人以協商條件
      嚴苛主張毀諾事由，自屬無據。
    3.又聲請人雖主張其每月之薪資皆不固定等語，惟查，聲請
      人自87年11月起即開始從保險業工作，此觀諸聲請人所提
      之勞工保險被保險人投保資料表自明，則聲請人償債之能
      力是否因業績而受影響收入，應屬聲請人協商時可得預見
      之事實，而其於衡酌本身之能力後猶願簽署協議書，自應
      承擔該因業績所致之薪資變動，況聲請人97年4 月之薪資
      收入固僅40,197元，不足履行協商債務之41,334元，但其
      後的每月收入即分別為75,768元（5 月）、84,677元（6
      月）、157,565 元（7 月）、62,186元（8 月）（本院卷
      第62至66頁），是聲請人縱有不能履行之情事，核認亦僅
      係一時之履行不便，聲請人非不得向安泰銀行申請暫緩繳
      款，以度過一時之履債困難，而聲請人卻逕選擇毀諾協商
      條件，自難認合理。
（三）從而，聲請人既仍有履行債務之能力，雖已毀諾協商條件
      ，但目前銀行公會針對曾經參加95年度債務協商機制而毀
      諾之債務人，提供「個別協商一致性方案」使能與銀行再
      進行協商，聲請人尚非不得藉由個別債權銀行協商程序求
      得適當之履債，附此說明。
四、綜上所述，本件聲請人既無消費者債務清理條例第151 條第
    5 項但書所規定不可歸責於己之事由，其向本院聲請更生，
    應屬聲請之要件不備，且該欠缺又無從補正，依首揭條文之
    規定，自應駁回其更生之聲請，爰裁定如主文。
中    華    民    國    98    年    3     月    31    日
                  民事第三庭  法  官  邱靜琪
上為正本係照原本作成
如不服本裁定，應於裁定送達後10日內，以書狀向本院提出抗告
，並繳納抗告費新臺幣1千元
中    華    民    國    98    年    3     月    31    日
                              書記官  鄭美莉


司法院資訊處製作；財團法人民間司法改革基金會備份。
